臺灣高等法院臺南分院民事判決　94年度上字第13號
上　訴　人　乙○○
訴訟代理人　王正明　律師
複 代 理人　丙○○
被 上 訴人　甲○○
上列當事人間因強制執行債務人異議之訴事件，上訴人對於台灣
嘉義地方法院民國93年9月30日第一審判決 (93年度訴字第18號)
提起上訴，經本院於94年4月12日言詞辯論終結，茲判決如下：
    主  文
上訴駁回。
第二審訴訟費用由上訴人負擔。
    事實及理由
一、按執行名義成立後，如有消滅或妨礙債權人請求之事由發生
    ，債務人得於強制執行程序終結前，向執行法院對債權人提
    起異議之訴。執行名義無確定判決同一之效力者，於執行名
    義成立前，如有債權不成立或消滅或妨礙債權人請求之事由
    發生，債務人亦得於強制執行程序終結前提起異議之訴。強
    制執行法第14條第1項前段、第2項分別定有明文。本件被上
    訴人係以臺灣臺北地方院92年度票字第40298號，92年9月5
    日本票准許強制執行裁定為執行名義，向原法院民事執行處
    聲請就上訴人所有坐落嘉義市○○段145地號，權利範圍二
    分之一土地為強制執行，經原法院以92年度執字第15922號
    強制執行事件受理在案，上訴人於93年1月1日提起本件訴訟
    時，其執行程序尚未終結，業經原審調取上開案卷核閱無訛
    。是上訴人於執行程序尚未終結前，主張於執行名義成立前
    ，有債權消滅之事由，向原審法院提起本件債務人異議之訴
    ，尚無不合。
二、上訴人起訴主張：伊於民國91年6月19日，簽發到期日91年7
    月7日，面額新臺幣（下同）175萬元本票（下稱系爭本票）
    ，持交被上訴人，上訴人就該筆債務已分別於91年7月間清
    償7萬元、91年7月26日清償35萬元、91年7月至10月間，陸
    續清償18萬元及以客票清償5萬元、92年1月20日清償120萬
    元，被上訴人又於92年2月13日藉詞罰則，再向上訴人取得4
    萬元，總計上訴人已清償本息及所謂罰則共189萬元，被上
    訴人並簽立收據表明本金已清償完畢。詎被上訴人竟未將上
    開本票返還上訴人，而聲請臺灣臺北地方法院以92年度票字
    第40298號本票准許強制執行裁定為執行名義，持向原法院
    民事執行處聲請強制執行，經原法院以92年度執字第15922
    號強制執行事件，查封上訴人所有坐落嘉義市○○段第145
    地號土地，為此提起本件之訴，聲明求為判決：原法院92年
    度執字第15922號強制執行事件，就上訴人所有坐落嘉義市
    ○○段145地號土地、面積6422平方公尺、權利範圍二分之
    一所為之強制執行程序應予撤銷。原審為上訴人敗訴之判決
    ，上訴人不服提起上訴，而聲明：
 　 (一)原判決廢棄。
  　(二)台灣嘉義地方法院92年度第15922號強制執行事件，就上
      訴人所有坐落嘉義市○○段145號、地目旱、面積6422平
      方公尺、權利範圍二分之一所為之強制執行程序應予撤銷
      。
  　(三)一、二審訴訟費用由被上訴人負擔。
三、被上訴人則以：上訴人所交付之上開本票屆期未能兌現，上
    訴人因而於91年7月8日，承諾在本金未全部清償前，被上訴
    人在臺期間之食宿費用，均由上訴人負擔，同時先交付8萬
    元，作為至91年7月6日止之費用，因被上訴人之實際支出為
    6萬9千餘元，被上訴人乃退還1萬元。兩造又於91年7月中旬
    ，經訴外人劉建華調解達成協議：上訴人須於91年7月21
    日前第1次付款，每半月還1萬美元，折合新臺幣35萬元，必
    須是現金，或上訴人之母黃余瓊煙簽發之個人支票，償還時
    由被上訴人出具收據。在全部款項還清前，被上訴人因等
    待收款而留臺及往返大陸地區、美國之機票、旅費，由上訴
    人全部負擔。被上訴人就上開欠款不加計利息及罰則。嗣
    上訴人於91年7月26日委託其弟黃彥森交由劉建華轉交被上
    訴人35萬元，被上訴人亦當場簽立收據，之後上訴人迄未再
    清償上開債務。上訴人於91年8月、9月、10月間，所交付之
    18萬元，係供被上訴人滯臺期間每月6萬元之生活費用；上
    訴人另於92年1月上旬，交付被上訴人5萬元，係作為租屋之
    費用。上訴人所提92年1月20日收據，其上並無提及歸還本
    金，亦未提及本票金額之扣減或歸還，並非清償本件本票債
    務；上訴人另提之92年2月13日收據，非被上訴人所寫等語
    資為抗辯。於本院聲明駁回上訴。
四、查上訴人於91年6月19日，簽發到期日91年7月7日，面額175
    萬元本票交予被上訴人，屆期未能兌現，兩造乃於91年7月8
    日協議在全部款項還清前，被上訴人因而留臺及往返大陸地
    區、美國之機票及旅費，全部由上訴人負擔，上訴人於91年
    7月26日交付被上訴人35萬元後，被上訴人持該本票向臺灣
    臺北地方法院聲請以92年度票字第40298號本票裁定為執行
    名義，並持向原法院民事執行處聲請強制執行，經原法院以
    92年度執字第15922號強制執行事件，查封上訴人所有坐落
    嘉義市○○段第145地號土地等情，有本票、收據可稽（見
    原審卷第36、8頁），復為兩造所不爭執，自堪信為真實。
五、按當事人主張有利於己之事實者，就其事實有舉證之責任，
    民事訴訟法第277條前段定有明文。又請求履行債務之訴，
    上訴人就其所主張債權發生原因之事實，固有舉證之責任，
    若被上訴人自認此項事實而主張該債權已因清償而消滅，則
    清償之事實，應由被上訴人負舉證之責任（最高法院28年上
    字第1920號判例參照）。上訴人雖主張上開本票債務業已全
    部清償完畢云云，惟為被上訴人所否認。查據證人劉建華於
    原審93年3月30日審理時證稱：「（91年7月你有無看到原告
    〈即上訴人〉清償被告〈即被上訴人〉7萬元）我沒有在場
    ，但兩造事後都有跟我說，原告還跟我說要給被告8萬元，
    但被告還退1萬元給我，我說被告還不錯」。「（兩造間有
    無說這7萬元做何用途?）原告說送8萬元過去，也沒有跟我
    說是生活費，但兩造認識是我介紹的，居中協調，所以我知
    道是生活費，被告有跟我提起原告是送生活費來的」等語（
    見原審卷第64頁）。足見被上訴人主張上訴人於91年7月間
    給付之7萬元係作為被上訴人滯台期間之生活費為可採，被
    上訴人主張該7萬元係為清償本件票款債務云云，不足採信
    。次據證人劉建華於93年7月6日在原審證稱：「（兩造協議
    負擔食宿費用時你是否在場？）有的，他（即上訴人）說要
    負擔（被上訴人）在台食宿費用，我還有跟原告提及，如果
    時間拖太長，金額會很可觀。原告表示他的債務人會還錢給
    原告，原告就有錢還被告，時間不會拖太長」。「因我是兩
    造的朋友，所以有空的時候，就找我去協調，沒空時就沒有
    去，所以知道這些事」等語（見原審卷第164、165頁）。是
    被上訴人主張上訴人於91年7月至10月間所交付之18萬元是
    支付被上訴人91年8、9、10三個月，每月6萬元之滯臺生活
    費用，5萬元支票則係作為被上訴人92年1月之租屋費用等情
    應堪採信。復據上訴人提出之92年1月20日收據載明：「（
    兩造）就中華民國91年12月甲○○先生與乙○○所定協議書
    內容之民事糾紛和解」（見原審卷第9頁），已表明係就雙
    方於91年12月間簽立之協議書為履行之收據。而依兩造不爭
    執之91年12月20日協議書表明（見原審卷第47至50頁），兩
    造係就上訴人積欠被上訴人之178萬元之債務為和解，並未
    提及本件本票債務。且依上訴人主張，於91年7月間清償7萬
    元，於91年7月26日清償35萬元，於91年7月至10月間，陸續
    清償18萬元，又以客票清償5萬元，如果屬實，上訴人共計
    已經清償65萬元，則本件本票債務僅剩110萬元，惟兩造所
    簽91年12月20日協議書卻記載上訴人積欠被上訴人178萬元
    ，其金額已有未符，上訴人主張92年1月20日收據所載120萬
    元係清償本件本票債務云云，尚難採取。且債務人異議之訴
    之性質，係債務人對於執行名義所示之請求權，如具有實體
    法上之異議事由時，即發生屬於訴訟法上形成權性質之異議
    權，基於此種異議權，得排除執行名義之執行力，是以債務
    人異議之訴，係以程序法上之異議權為訴訟標的，請求宣告
    不許基於執行名義為強制執行，以排除執行名義執行力之形
    成訴訟（最高法院87年度台上字第1578號判決參照）。此與
    確認之訴得請求確認債權存否及其金額有異。即在債務人異
    議之訴，須有消滅或妨礙債權人「全部」請求之事由發生，
    始能為原告勝訴之判決，倘債權人尚有部分請求存在或其債
    權部分未受償，即不得謂有「消滅或妨礙債權人請求之事由
    發生」，自不得為上訴人勝訴之判決。本件縱認上訴人有於
    92年1月20日清償本件本票部分債務120萬元之事實，惟上訴
    人僅另於91年7月26日清償35萬元已如上述，兩筆合計為155
    萬元，其就本件本票債務尚有20萬元未清償，是上訴人主張
    本件有消滅或妨礙被上訴人請求之事由發生云云，不足採取
    。上訴人於本院94年4月12日言詞辯論時聲請傳訊證人劉建
    華、涂煌陽、黃彥森、黃余瓊煙，欲證明上訴人已依92年1
    月20日之協議書給付被上訴人120萬元，用以清償本件本票
    債務云云，依上說明，即無必要。
六、上訴人另提出其自書之92年2月13日收據（見原審卷第73頁
    ），主張被上訴人有收到上訴人交付之4萬元「罰則」，被
    上訴人並在該收據上簽名云云，惟為被上訴人所否認，上訴
    人未能舉證證明，已難採信。且該收據之內容為：「茲收到
    乙○○送來新台幣四萬元正（本金已還畢，此為罰則第一筆
    ）。中華民國92年2月13日。」其中所載「本金已還畢」云
    云如果屬實，上訴人何以仍須支付「罰則」4萬元？且既稱
    「第一筆」，當有後續之第二筆以下「罰則」，其準據為何
    ？有無履行？均未據上訴人舉證，自不足採取。
七、上訴人另主張被上訴人係利用上訴人在外國之期間，持本件
    本票聲請裁定准予強制執行云云。惟查上訴人在91年6月至
    92年6月之間並未出境，至92年12月7日始行出境，有內政部
    警政署入出境管理局93年9月11日境信梅字第9310269370號
    函在卷可考（見原審卷第161頁），而本件臺灣臺北地方法
    院92年度票字第40298號本票准予強制執行裁定，係於92年
    10月9日合法公示送達（見原審卷第53至55頁），被上訴人
    取得本件執行名義並無不法之處，上訴人此部分之主張亦不
    足採取。
八、綜上所述，上訴人不能證明有消滅或妨礙被上訴人請求之事
    由發生，是其請求撤銷臺灣嘉義地方法院92年度執字第1592
    2號清償票款強制之執行程序，自屬無據，不應准許。原審
    為上訴人敗訴之判決，核無不合。上訴意旨指摘原判決不當
    ，求予廢棄改判，為無理由，應予駁回。
九、本件事證已臻明確，兩造其餘主張及舉證，核與判決之結果
    不生影響，毋庸一一論述，併此敘明。
據上論結，本件上訴為無理由，依民事訴訟法第449條第1項、第
78條，判決如主文。
中　　華　　民　　國　　94　　年　　5　　月　　  3　　日
                  民事第二庭  審判長法官　吳志誠
                                    法官　李文賢
                                    法官　楊省三
上為正本係照原本作成。
上訴人如對本判決上訴，須於判決送達後20日內向本院提出上訴
狀，未表明上訴理由者，應於上訴後20日內，向本院提出理由書
（須附繕本）。
中　　華　　民　　國　　94　　年　　5　　月　　 4 　　日
                                   書記官  謝淑玉
                                               J
